臺灣高雄地方法院民事判決
108年度雄簡字第2220號
原      告  黃憲聰  
訴訟代理人  張景堯律師
追 加 原告  李黃嫦娥
兼  上二人
訴訟代理人  黃憲章  
被      告  許建興  
            許立經    
　　　　　　       送達代收人  翁國禎    

追加被告    許秀香  
            許秀慧  
被告兼上二
人訴訟代理  
人          許東盛  
追 加 被告  許東洲  
上列當事人間請求不當得利等事件，本院於民國111年3月31日言
詞辯論終結，判決如下：
    主      文
一、被告庚○○應將高雄市○○區○○段○○段000○號建物返還予全體共
    有人。
二、被告庚○○應給付原告新臺幣壹拾萬零貳拾元及自民國一一一
    年三月九日起至返還第一項所示建物予全體共有人之日止，
    按月給付原告各新臺幣伍佰伍拾陸元。
三、被告乙○○應將高雄市○○區○○段○○段000○號建物返還予全體共
    有人。
四、被告乙○○應給付原告新臺幣肆萬壹仟伍佰參拾柒元及自民國
    一一一年三月九日起至返還第三項所示建物予全體共有人之
    日止，按月給付原告各新臺幣伍佰伍拾陸元。
五、原告其餘之訴駁回。
六、訴訟費用由被告庚○○負擔百分之七十，由被告乙○○負擔百分
    之二十，餘由原告連帶負擔。
七、本判決第一項得假執行。但被告庚○○如以新臺幣壹拾伍萬壹
    仟玖佰元為原告預供擔保，得免為假執行。
八、本判決第二項得假執行。但被告庚○○如以新臺幣壹拾萬零伍
    佰柒拾陸元為原告預供擔保，得免為假執行。
九、本判決第三項得假執行。但被告乙○○如以新臺幣肆萬參仟肆
    佰元為原告預供擔保，得免為假執行。　　
十、本判決第四項得假執行。但被告乙○○如以新臺幣肆萬貳仟零
    玖拾參元為原告預供擔保，得免為假執行。　　　
    事實及理由
壹、程序事項
    追加被告戊○○經合法通知，未於言詞辯論期日到場，核無民
    事訴訟法第386 條各款所列情形，爰依原告聲請，由其一造
    辯論而為判決。
貳、實體事項
一、原告主張：
  ㈠高雄市○○區○○段○○段000○號建物（門牌號碼高雄市○○區○○○路
    00號，下稱系爭00號房屋）、同段000建號建物（門牌號碼
    高雄市○○區○○○路00號，下稱系爭00號房屋）及同段000建號
    建物（門牌號碼高雄市○○區○○○路00號，下稱系爭00號房屋
    。系爭00、00、00號房屋合稱系爭房屋）原為原告之祖父即
    被繼承人○○（民國81年7月27日歿）所有。○○死亡後，原告
    、被告乙○○、庚○○及訴外人許○○（107年5月13日歿，為被告
    己○○、追加被告丙○○、丁○○及戊○○之父）等人為○○之代位繼
    承人及繼承人，原告應繼分比例為公同共有1/6【原告係代
    位繼承其母黃○○（於60年間歿）之應繼分，而公同共有代位
    繼承○○遺產應繼分1/6】。○○遺產嗣經臺灣高雄少年及家事
    法院於106年10月25日以106年度家訴字第35號民事判決裁判
    分割，系爭房屋由繼承人依附表一所示應繼分比例分割為分
    別共有確定（下稱另案確定判決），原告取得系爭房屋所有
    權（權利範圍：公同共有應有部分1/6）。原告嗣於111年2
    月15日以共有型態變更為登記原因變更為分別共有，原告各
    自取得系爭房屋應有部分1/18，系爭房屋權利範圍目前均如
    附表二所示。又系爭房屋坐落基地即高雄市○○區○○○段○○段0
    00○000地號土地為高雄市政府所有，目前由系爭房屋全體共
    有人按權利範圍向高雄市政府繳納租金。
　㈡惟系爭00號、00號房屋長期遭庚○○、乙○○無權占用迄今，庚○○、乙○○應將系爭00號、00號房屋騰空遷讓返還予全體共有
    人，且因庚○○及乙○○無權占有系爭00號、00號房屋受有利益
    ，致原告受有無法利用系爭房屋之損害，庚○○及庚○○各應給
    付原告如附表二編號1、2所示相當租金不當得利之金額（附
    表編號1、2所列請求時段原告仍公同共有系爭00號、00號房
    地應有部分1/6，故應由原告共同受領附表三編號1、2所示
    金額），及自追加起訴狀繕本送達最後一位被告之日起至返
    還系爭00號、00號房屋予全體共有人之日止，按月給付原告
    各556元（自追加起訴狀繕本送達最後一位被告之日，原告
    已變更為分別共有）。又系爭00號房屋遭許○○生前持續占用
    至其死亡止，許○○無權占有系爭00號房屋期間受有利益，致
    原告3人受有無法利用系爭房屋之損害，許○○應返還原告如
    附表三編號3所示相當租金不當得利之金額，又許○○死亡後
    ，己○○、丙○○、丁○○及戊○○（下合稱戊○○等4人）為其繼承
    人，故己○○等4人自應於繼承許○○遺產範圍內，連帶給付原
    告如附表三編號3所示金額。為此，爰依據民法第767條、第
    821條、第179條及繼承之法律關係提起本訴。並聲明：⒈庚○○應將系爭00號房屋返還全體共有人。⒉庚○○應給付原告新臺
    幣（下同）10萬80元及自追加起訴狀繕本送達最後一位被告
    之日起至返還系爭00號房屋予全體共有人之日止，按月給付
    原告各556元。⒊己○○、丙○○、丁○○、戊○○應於被繼承人許○○
    遺產範圍內，連帶給付原告1萬5,429元，及自追加起訴狀繕
    本送達最後一位被告之日起至清償日止，按週年利率5％計算
    之利息。⒋乙○○應將系爭00號房屋返還全體共有人。⒌乙○○應
    給付原告8萬64元及自追加起訴狀繕本送達最後一位被告之
    日起至返還系爭00號房屋予全體共有人之日止，按月給付原
    告各556元。
二、被告則以：
　㈠庚○○以：系爭 00 號房屋目前雖為伊占有使用，然伊為有
    權占有，蓋許○○有3子即訴外人○○（78年12月12月11日
    歿）、許○○（105年4月3日歿）及許○○，○○生前已將
    系爭00號、00號及00號分配予○○、許○○及許○○使用，
    整個家族也都默認，伊從出生即自然居住於系爭00號房地，
    並自○○繼承使用系爭00號房屋之權利，當屬有權占用，且
    屬有法律上原因使用，自毋庸返還系爭00號房地予全體共有
    人，亦不負不當得利返還責任。又原告以每月556元計算不
    當得利金額應屬過高，且系爭00號房屋係於106年10月25日
    始經另案確定判決裁判分割，裁判分割前之時點均不應計入
    不當得利請求時點。又伊長期於系爭00號房屋為家族祭拜祖
    先並出資維護修繕系爭00號房屋，伊支出之費用亦應予抵銷
    等語資為抗辯。並聲明：原告之訴駁回。　
　㈡乙○○以：伊為許○○之子，○○自50年間已將系爭00號房屋分配
    予許○○使用，伊自出生後即居住使用系爭00號房屋，許○○過
    世後系爭00號房屋為伊實際使用，全體共有人間應已成立默
    示分管契約，伊自屬有權占有，且具法律上原因，自毋庸返
    還系爭00號房地予全體共有人，亦無不當得利返還責任。且
    原告以每月556元計算不當得利金額過高。又伊陸續支出系
    爭00號房屋105年度至106年度之地租11萬4,136元、房屋稅1
    ,302元、租賃稅及補充健康稅14萬4,000元，以及多年之維
    修費及管理費，伊均得請求原告給付，得以上開對原告之債
    權與原告行使之不當得利債權為抵銷等語資為抗辯。並聲明
    ：原告之訴駁回。　　
　㈢己○○等4人以：伊等為許○○之子，許○○生前固占有使用系爭00
    號房地，然原告主張如附表三編號3所示期間，許○○未居住
    於內，且許○○於另案裁判分割確定判決前，係基於全體共有
    人成立之默示分管契約使用，許○○自104年4月9日至106年10
    月25日占有使用系爭00號房地即非法律上原因，此段期間毋
    庸負擔不當得利返還責任。如認許○○占用行為構成不當得利
    ，己○○、丙○○、丁○○同意以每月555元、戊○○同意以556元計
    算相當租金不當得利金額。然系爭00號房屋自104年自106年
    間應給付高雄市政府之基地租金26萬5,768元均為己○○等4人
    支出，己○○亦於105年7月間支出系爭00號房屋風災修繕費4
    萬1,000元，又曾支出系爭00號房屋鐵皮屋修繕費26萬元，
    伊等得請求原告按其應有部分支出上開費用，故伊等各得向
    原告請求給付2萬3,615元｛計算式：【(265,768＋41,000＋260
    ,000)×1/6】÷4＝23,615｝，並得以上開債權2萬3,615元與原
    告行使之不當得利債權抵銷等語資為抗辯。並聲明：原告之
    訴駁回。
三、本院得心證之理由
　㈠原告依據民法第767條、第821條請求庚○○及乙○○返還系爭00
    號、00號房屋予全體共有人，有無理由？
　⒈按所有人對於無權占有或侵奪其所有物者，得請求返還之；
    各共有人對於第三人，得就共有物之全部為本於所有權之請
    求，但回復共有物之請求，僅得為共有人全體之利益為之，
    民法第767條第1項前段、第821條分別定有明文。又各共有
    人按其應有部分，對於共有物之全部雖有使用收益之權，然
    共有人對共有物之全部或任何一部並無自由使用收益之權利
    ，共有人對共有物之特定部分使用收益，須徵得他共有人全
    體之同意，如共有人不顧他共有人之利益，而就共有物之全
    部或一部任意使用收益，即屬侵害他共有人之權利（最高法
    院109年度台上字第1777號判決意旨參照）。又按共有物分
    管契約，雖不以訂立書面為要件，即明示或默示均無不可，
    然默示之意思表示，係指土地共有人之舉動或其他情事，足
    以間接推知其效果意思者而言，若單純之沈默，則除有特別
    情事，依社會觀念可認為一定意思表示者外，不得謂為默示
    之意思表示（最高法院107 年度台上字第2467號判決要旨參
    照）。
　⒉經查，系爭 00 號、00 號房屋均為原告、乙○○、庚○○
    、戊○○及附表二所示其他共有人所共有，有系爭房屋登記
    謄本及異動索引可參（本院卷二第307頁至第317頁、本院卷
    三第339頁至第349頁）。而系爭00號、00號房屋現為庚○○
    、乙○○占有使用，為其等所不爭執（本院卷三第128頁、
    第175頁），揆諸上揭說明，共有人對共有物之特定部分占
    用收益，須徵得他共有人全體之同意，如未經他共有人同意
    而就共有物之全部或一部任意占用收益，他共有人自得本於
    所有權請求除去其妨害或請求向全體共有人返還占用部分，
    故庚○○及乙○○應舉證證明其等有徵得他共有人全體之同
    意。
　⒊乙○○固抗辯許瑤早於50年間便將系爭68號房屋分配其父即許○○居住使用，已成立默示分管契約，並非無權占用等語（本
    院卷二第291頁、本院卷三第129頁、第177頁）。惟查，系
    爭68號房屋於○○生前係○○單獨所有，業經兩造陳稱如前，是
    縱認○○生前曾將系爭00號房屋分配予許○○使用，然○○與許○○
    間亦無成立分管契約之可能，蓋所謂分管契約，係指共有人
    間約定各自分別占有共有物之特定部分而為管理之契約而言
    ，系爭00號房屋既為○○1人所有，自無可能與許○○成立分管
    契約。至於○○死亡後，系爭00號房屋為○○全體繼承人公同共
    有，則該等繼承人有無對系爭00號房屋成立分管協議，經本
    院曉諭被告應就全體共有人如何成立默示意思表示一致成立
    分管協議乙節提出說明，乙○○仍僅泛稱上情（本院卷三第17
    7頁），未舉證以實其說，依據上揭說明，除有特別情事，
    本尚難僅憑他共有人沈默未表示意見即認默示分管契約成立
    。至庚○○部分，庚○○已自陳：我是自然居住在系爭00號房屋
    ，沒有分管等語（本院卷三第129頁），已難認庚○○有得系
    爭00號全體共有人同意，且庚○○雖又陳稱系爭00號房屋為○○
    分配予其父○○，其自然居住於系爭00號房屋，且有繼承自○○
    之權利等語，惟依上所述，縱使○○曾將系爭00號分配予父親
    ○○使用，然此與全體共有人與庚○○間成立默示分管協議一事
    仍屬二事，庚○○所辯難以採認，且就所謂繼承○○之權利為何
    等情，庚○○亦未予以說明，亦難認有據。況原告復可說明因
    原告之母黃○○為○○長女，○○過世時因誤認身為女性之黃○○出
    嫁後即無繼承權，甲○○○很久前雖有提過數十年前曾受許○○
    邀約簽放棄書，但沒有成功，然彼時原告不懂有繼承到系爭
    房屋。直至100年間因庚○○未納地租稅、房屋稅遭政府催繳
    稅賦，原告始知對系爭房屋有權利，但當時忙著處理稅的問
    題，後來許○○提起分割訴訟即另案確定判決，判決後原告有
    一起付系爭房屋之基地租金，於106年、107年間原告有致電
    庚○○、乙○○告以大家要繳稅，系爭房屋不應為你們所專用，
    但未獲理會等語（本院卷三第175頁至第176頁），原告陳述
    情節亦非罕見，尚可說明何以身為共有人之原告多年未就庚○○、乙○○使用系爭00號、00號房屋之行為表示反對意見，更
    難認系爭00號、00號房屋之全體共有人有成立默示分管契約
    之可言。
　⒋從而，系爭 00 號、00 號房屋為原告、乙○○、庚○○、
    戊○○及附表二所示之人所共有，且乙○○、庚○○未能證
    明共有人間有明示或默示分管契約存在，應認乙○○、許○○係
    未獲全體共有人同意使用系爭00號、00號房屋，依據前
    揭說明，原告主張乙○○、庚○○未經全體共有人同意，無
    權占有系爭00號、00號房屋，即屬有據。依據上揭規定及說
    明，原告請求庚○○、乙○○應將系爭00號、00號房屋返還
    全體共有人，即屬有據。
　㈡原告依據民法第 179 條規定請求被告給付如附表三所示不
    當得利金額，及請求庚○○、乙○○自追加起訴狀繕本送達
    最後一位被告之日起至返還占用之系爭64號、68號房屋予全
    體共有人之日止，按月給付原告各556 元，有無理由？
　⒈按無法律上之原因而受利益，致他人受損害者，應返還其利
    益；不當得利之受領人，如其所受利益依其性質或其他情形
    不能返還者，應償還其價額，民法第179條及第181條但書分
    別定有明文。又無權占有他人不動產，可能獲得相當於租金
    之利益，為社會通常之觀念（最高法院61年度台上字第1695
    號民事判決意旨參照）。是無權占有人顯係無法律上原因而
    受占有使用房屋之利益，並已致房屋所有權人無法管領使用
    而受有損害，房屋所有權人即得依不當得利之法律關係，請
    求無權占有人返還該利益，又因該利益依其性質不能返還，
    依前揭規定，無權占有人自應償還其價額即給付相當於租金
    之不當得利。末按繼承人有數人時，在分割遺產前，依民法
    第 1151 條規定，各繼承人對於遺產全部為公同共有關係，
    固無應有部分。然共有人（繼承人）就繼承財產權義之享有
    （行使）、分擔，仍應以應繼分（潛在的應有部分）比例為
    計算基準，若逾越其應繼分比例享有（行使）權利，就超過
    部分，應對其他共有人負不當得利返還義務，他共有人自得
    依其應繼分比例計算其所失利益而為不當得利返還之請求，
    此項請求權非因繼承所生，自非屬公同共有（最高法院 104
    年度台上字第 531 號判決意旨參照）。
　⒉庚○○及乙○○部分：
　⑴庚○○、乙○○係無權占用系爭00號、00號房屋，業如前述，則
    系爭00號、00號房屋為原告及附表二所示等人所共有，遭庚○○、乙○○擅自無權占用系爭00號、00號房屋迄今，致原告受
    有無法使用上開房屋之損害，原告主張庚○○、乙○○上開行為
    構成不當得利一情，當論有理。又依據庚○○、乙○○所陳其等
    自幼居住使用上開房屋迄今等情，可認原告主張其等有於附
    表三編號1、2「占用期間」欄所示期間占用上開房屋，並持
    續占有至今等情為可信，故原告請求庚○○、乙○○給付如附表
    三編號1、2「占用期間」欄所示期間，以及追加起訴狀繕本
    送達最後一位被告之日起即111年3月9日起（見本院卷三第3
    21頁送達回證）至庚○○、乙○○返還系爭00號、00號房屋予全
    體共有人之日止，計算相當於租金之不當得利，原告請求期
    間即屬有據。
　⑵次按房屋租金之數額，除以申報總價為基礎外，尚須斟酌該
    房屋坐落之位置，工商業繁榮之程度，承租人利用房屋之經
    濟價值及所受利益等項，並與鄰地租金相比較，以為決定，
    並非必達申報總地價年息10％最高額（最高法院68年度台上
    字第3071號判決意旨參照）。原告主張系爭00號房屋許○○曾
    以月租金1萬元出租予訴外人洪○○，應以月租金1萬元作為系
    爭00號、00號房屋之計算基準，又於附表三編號1、2所列請
    求期間，原告仍維持公同共有狀態即公同共有應有部分1/6
    ，原告得就上開1萬元，按月以1/6比例計算相當於租金不當
    得利金額即1,668元，請求庚○○、乙○○給付原告3人
　　附表三編號1、2所示金額；原告再請求自111年3月9日起至
    庚○○、乙○○返還系爭00號、00號房屋予全體共有人之日止之
    時點，原告已分別取得上開房屋應有部分各1/18，故得就上
    開1萬元，分別按各該原告之應有部分1/18，請求庚○○、乙○○分別給付各該原告556元等語。經查：　　
　①原告主張以1萬元為本件計算基礎等情，本院審酌系爭房屋鄰
    近連結鼓山區與旗津區之間的交通往返之高雄市鼓山渡輪站
    ，周邊商店林立，商業情形尚屬繁榮，有現場照片及GOOGLE
    MAP查詢資料可參（本院卷一第69頁至第75頁、本院卷三第3
    59頁），且經本院依職權查詢高雄市鼓山區濱海一路周遭不
    動產租金行情，大致落在1萬5,000元至2萬3,000元不等金額
    ，有查詢結果可參（本院卷三第357頁），再參以許○○曾於1
    02年至103年間將系爭00號房屋以月租1萬元出租予訴外人洪
    ○○，乙○○亦稱系爭00號房屋之前仍是以月租金1萬元持續出
    租予洪○○（本院卷三第178頁），有上開租約可參（本院卷
    二第207頁至第209頁），並衡以系爭房屋為3棟緊密相連之
    建物，此有系爭房屋現場照片可憑（本院卷一第69頁至第75
    頁），且庚○○、乙○○均稱系爭00號、00號房屋年代久遠，可
    見上開房屋經濟價值應屬相當而可相互比擬。是以依據系爭
    00號、00號房屋坐落位置及周遭環境既租金行情綜合評估，
    原告以月租金1萬元為計算基礎，尚屬合理。
　②原告主張依據附表三編號1、2請求期間，按1/6比例給付予原
    告3人；自111年3月9日起至返還之日止之請求期間，按1/18
    分別給付各該原告等情。查：
　❶原告請求庚○○、乙○○返還如附表三編號1、2「占用期間」欄
    所示期間，係自「系爭64號、68號房屋尚未分割、仍為許瑤
    全體繼承人公同共有，原告僅具公同共有應繼分1/6」時至
    「裁判分割後，由原告公同共有上開房屋應有部分1/6」，
    蓋另案裁判分割確定判決係於106年12月22日確定，經本院
    調閱另案裁判分割確定判決卷宗核閱無訛。則依據上揭說明
    ，就尚未分割前之時段，原告依其等應繼分比例計算之不當
    得利返還請求權，係繼承開始（○○死亡起）後因庚○○、乙○○
    超逾應繼分（潛在應有部分）之占用行為所生，非因繼承而
    來，是原告得獨立行使該返還請求權，故原告於尚未分割取
    得上揭房屋所有權前之時點，仍得以其應繼分比例即公同共
    有1/6行使本件不當得利返還之請求（原告應繼分比例見附
    表一編號4）。而原告分割取得系爭00號、00號並公同共有
    應有部分1/6後，自得本於所有權人地位行使公同按1/6比例
    行使不當得利請求權。是以，附表三編號1、2期間，就尚未
    分割時段按原告應繼分（潛在應有部分）比例即公同共有1/
    6計算，分割後時段則按原告應有部分比例即公同共有應有
    部分1/6計算，並均由原告全體行使受領，故原告主張附表
    三編號1、2所示期間均按1/6計算本件不當得利數額予原告
    全體，即屬有據。
　❷原告另請求自111年3月9日起至返還上開房屋日止之相當租金
    不當得利數額，因原告於111年2月15日已變更登記為分別共
    有，各自取得系爭房屋應有部分1/18，有上開房屋異動索引
    表可參（本院卷三第339頁至第349頁），此段時間原告以各
    自應有部分比例1/18分別請求，亦屬有據。
　⑶基上所述：
　①原告得請求庚○○給付10萬20元予原告3人，及自111年3月9日
    起至返還系爭00號房屋予全體共有人之日止，按月分別給付
    原告各556元：
    原告得以月租金1萬元為基礎，按上述應繼分及公同共有比
    例1/6，請求庚○○給付如附表三編號1所示期間（103年12月1
    1日起至108年12月11日，共5年）之相當於租金之不當得利
    損害金額予全體原告，故庚○○應給付10萬20元【計算式：（
    10,000×1/6＝1,667）×12月×5＝100,020元】予全體原告。又
    因庚○○迄今仍無法律上原因持續占用系爭00號房屋，故原告
    3人亦得自111年3月9日起至返還系爭00號房屋予全體共有人
    之日止，請求庚○○依據原告就系爭00號房屋應有部分比例1/
    18，按月分別給付原告3人各556元（計算式：10,000×1/18＝
    556），逾此範圍則屬無據。
  ②原告得請求乙○○給付8萬16元予原告3人，及自111年3月9日起
    至返還系爭00號房屋予全體共有人之日止，按月分別給付原
    告各556元：
　　原告得以月租金1萬元為基礎，按上述應繼分及公同共有比
    例1/6，請求乙○○給付如附表三編號2所示期間（105年4月3
    日至109年4月9日，共4年6日，原告僅以4年計算）之相當於
    租金之不當得利損害金額予全體原告，依據原告請求期間，
    乙○○應給付8萬16元【計算式：（10,000÷6）×12月×4＝80,01
    6元】予全體原告。又因乙○○迄今仍無法律上原因持續占用
    系爭00號房屋，故原告亦得自111年3月9日起至返還系爭00
    號房屋予全體共有人之日止，請求庚○○依據原告就系爭00號
    房屋應有部分比例1/18，按月分別給付原告3人各556元（計
    算式：10,000÷18＝556），逾此範圍則屬無據。
  ⒊己○○等4人部分：
　　原告主張許添貴於附表三編號3所示期間（104年4月9日至10
    7年5月13日，共3年又34日）無法律上原因占用系爭00號房
    屋，至原告受有不能使用該房屋之損害，許○○應負不當得利
    返還責任，己○○3人及戊○○為其繼承人，自應於遺產範圍內
    ，就此債務連帶負責等語，為己○○3人所否認，並抗辯：許○○於上開期間並未居住於內，即便有占用亦係基於默示分管
    契約，蓋○○很早便將系爭00號房屋分配予許○○使用等語（本
    院卷三第 128頁），經查：
　⑴許○○有於附表三編號3所示期間占用系爭00號房屋：
    己○○等3人雖抗辯許○○未於附表三標號3所示期間居住於系爭
    00號房屋，且不確定有無出租他人（本院卷三第128頁），
    然不否認該房屋於許○○死亡前為許○○使用（本院卷三第127
    頁），已可見許○○死亡前對於系爭00號房屋具有事實上之支
    配管領，原告主張許○○有於上揭期間占用系爭00房屋一情，
    已非虛枉。況庚○○曾於另案裁判分割確定判決審理陳稱：系
    爭00號房屋由許○○出租中，有該判決可參（本院卷三第116
    頁），庚○○既比鄰系爭00號房屋而居，對系爭00號房屋使用
    情形應有所了解，故另案確定判決審理期間為106年間，可
    認彼時許○○應有出租系爭00號房屋，又己○○等3人亦自陳於
    許○○生前5年有委由己○○就系爭00號房屋為必要修繕（本院
    卷二第200頁），如若許○○未使用系爭00號房屋，何必大費
    周章為之進行修繕。據上，可認許○○應有於附表三編號3所
    示期間占用系爭00號房屋。
  ⑵許○○係無法律上原因占用系爭00號房屋：
　①許○○於附表三編號3所示期間占用系爭00號房屋，業如前述，
    原告主張如附表三編號3所示部分期間，系爭00號房屋為○○
    之全體繼承人公同共有中，部分期間則已經裁判分割由全體
    共有人分別共有中，然無論何一時點，依前揭規定，許○○除
    非有獲其他共有人同意，本不得為共有物之其他權利行使。
    關於許○○有無經同意占用系爭00號房屋，依據原告前揭主張
    其等於100年前不知有獲系爭00號房屋繼承權，方未及反對
    許○○等人使用等情（本院卷三第175頁至第176頁），應屬可
    信，已可見許○○並未得原告之同意，且衡以彼時系爭00號房
    屋之繼承人高達24位（見附表一），除有特別情事，難認許
    ○○可獲所有共有人同意，故原告主張許○○係無法律上原因占
    用系爭00號房屋，應屬有據。
　②己○○等4人雖抗辯：從○○於50幾年分給許○○就成立默示分管，
    且原告之前曾寫過同意書，自屬有權占用等語（本院卷三第
    178頁、第129頁）。惟查，己○○等3人抗辯自○○分配時成立
    默示分管契約一情，應屬無據，業如前述。且就己○○等4人
    抗辯原告所簽同意書一情，查其等指摘之文件為原告3人於1
    04年4月18日簽立載有同意將同意書人就系爭房屋之應繼分
    歸由許○○繼承意旨之同意書，以及於104年6月1日簽立標題
    為「附件同意書的附帶證明」，內容載以「說明：A.○○的大
    女兒○○之3位兒女（甲○○○、辛○○、壬○○）同意○○之房屋（附
    件同意書所列）由○○的三個兒子分得。B.附件的同意書基於
    左述二件，目前實況僅同意用於解決此等問題用：○○之18位
    兒孫們有人不同意拋棄○○之房屋由三個兒子分得（以下略）
    。」，文末記載立文者為原告3人，同意者為許○○，有該同
    意書及附帶證明書可參（本院卷三第163頁至第165頁），上
    開文件之簽立者僅為原告3人及許○○，且內容僅為原告曾與
    許○○協議同意將系爭房屋歸由許○○或許○○、許○○、○○繼承，
    均未涉及其他共有人，自難以此份個人間協議推論全體繼承
    人均有同意之意，況上開文件更詳載其他共有人不同意系爭
    房屋由許○○等人取得，反可見全體共有人間曾有不同意見，
    與己○○等4人抗辯均有默示同意等情不符。己○○等4人以前詞
    抗辯許○○為有權占用，難認有據，故難據此認定許○○係有法
    律上原因為上開占有使用系爭00號房屋而獲占有使用利益。
　⑶原告得請求己○○等4人及戊○○連帶給付全體原告1萬5,429元及
    自111年3月9日起至清償日止，按週年利率5 ％計算之利息：
　①依上所述，系爭00號房屋亦比鄰系爭00號、00號房屋，故以
    月租金1萬元作為計算基礎為合理，且原告請求許○○如附表
    三編號3所示占用期間之不當得利，該期間橫跨原告就系爭0
    0號房屋仍僅有應繼分，及原告經裁判分割後取得上開房屋
    所有權並公同共有應有部分1/6之時段，原告主張按1/6比例
    計算亦屬合理，故原告得請求許○○按月返還全體原告1,667
    元（計算式：10,000×1/6＝1,667），依據原告請求期間共計
    37個月（104年4月9日至107年5月13日，共3年又34日，原告
    僅請求3年又1個月），許○○本應返還原告6萬1,679（計算式
    ：1,667×37月＝6萬1,679），原告嗣變更聲明僅請求1萬5,42
    9 元，自屬有據，故原告主張許○○應返還全體原告1萬5,429
     元，應屬有理。
　②按繼承人自繼承開始時，除本法另有規定外，承受被繼承人
    財產上之一切權利、義務。但權利、義務專屬於被繼承人本
    身者，不在此限。繼承人對於被繼承人之債務，以因繼承所
    得遺產為限，負清償責任；繼承人對於被繼承人之債務，以
    因繼承所得遺產為限，負連帶責任。民法第1148條、第1153
    條第1項分有明文。是被繼承人死亡，其繼承人應以繼承所
    得遺產為範圍，對債權人負清償責任。查己○○等4人為許添
    貴之繼承人，有繼承系統表及戶籍謄本可參（本院卷二第79
    頁至第89頁），且為己○○等4人所自陳，則己○○等4人自應依
    前揭法條規定，對於被繼承人許○○之債務，以因繼承所得遺
    產為限，負連帶責任。是以，許○○對原告負有返還不當得利
    金額1萬5,429元之債務，己○○等4人自應於其等繼承許○○遺
    產之限度內，連帶給付原告1萬5,429元。
　③又按給付有確定期限者，債務人自期限屆滿時起，負遲延責
    任；給付無確定期限者，債務人於債權人得請求給付時，經
    其催告而未為給付，自受催告時起，負遲延責任；其經債權
    人起訴而送達訴狀，或依督促程序送達支付命令，或為其他
    相類之行為者，與催告有同一之效力；前項催告定有期限者
    ，債務人自期限屆滿時起負遲延責任；遲延之債務，以支付
    金錢為標的者，債權人得請求依法定利率計算之遲延利息；
    應付利息之債務，其利率未經約定，亦無法律可據者，週年
    利率為5%，民法第229 條、第233 條第1 項前段、第203 條
    分別定有明文。查原告主張己○○等4人應返還不當得利，應
    屬無確定期限之給付，原告早於109年3月4日即對己○○等4人
    提起本件訴訟（見原告所提民事追加被告暨部分聲明撤回狀
    載收文時間，本院卷一第227頁），故原告僅請求自嗣後所
    提追加起訴狀繕本送達最後一位被告之日起即111年3月9日
    起至清償日止，按週年利率5 ％計算之遲延利息，依據上揭
    說明，當屬有據。
　④基上，原告得請求己○○等4人連帶給付全體原告1萬5,429元及
    自111年3月9日起至清償日止，按週年利率5 ％計算之利息。
　㈢被告主張抵銷抗辯，有無理由？如有理由，經抵銷後被告應
    給付金額各為若干？
　⒈按二人互負債務，而其給付種類相同，並均屆清償期者，各
    得以其債務，與他方之債務，互為抵銷。但依債之性質不能
    抵銷或依當事人之特約不得抵銷者，不在此限，民法第334
    條第1項定有明文。又按共有物之管理費及其他負擔，除契
    約另有約定外，應由各共有人按其應有部分分擔之。共有人
    中之一人，就共有物之負擔為支付，而逾其所應分擔之部分
    者，對於其他共有人得按其各應分擔之部分，請求償還，民
    法第 822 條定有明文。又按公同共有人之權利義務，依其
    公同關係所由成立之法律、法律行為或習慣定之；第820 條
    、第821 條及第826條之1 規定，於公同共有準用之，民法
    第828 條第1 、2 項定有明文。是公同共有人間之權利義務
    關係並未準用民法第822 條費用分擔之規定。
　⒉庚○○部分：
　　庚○○抗辯系爭00號房屋過於老舊，其有出資修繕系爭00號房
    屋之鋁門窗、樓梯及鐵皮屋，另有支出祖先祭祀費用，上開
    費用原告均應返還（本院卷三第131頁、第259頁），並得以
    上開債權供抵銷等語，固提出照片為佐證（本院卷三第203
    頁至第205頁、第335頁）。惟查，經本院曉諭庚○○就其所提
    出抵銷抗辯提出具體項目、金額及計算方式及提出相關舉證
    （本院卷三第131頁、第260頁），庚○○僅提出上開照片並泛
    稱已經10餘年等語（本院卷三第260頁），然就修繕費用給
    付金額、祭祀給付金額各為若干等情，均未提出任何相關證
    據或佐證資料，庚○○就其主張抵銷之主動債權數額既無法提
    出任何說明，本難認庚○○抵銷抗辯為有據。況依據上揭說明
    ，庚○○於本院111年2月24日庭期自陳係於10餘年前修繕（本
    院卷三第260頁），彼時系爭00號房屋尚未經裁判分割仍由
    全體繼承人公同共有，依據上揭說明，公同共有人間之權利
    義務關係並未準用民法第822 條費用分擔之規定，是庚○○依
    民法第822 條規定請求原告分攤系爭00號房屋修繕費，本屬
    無據。至於祖先祭祀費用部分，本非系爭00號房屋之共有物
    之管理費及其他負擔，庚○○抗辯原告為該房屋共有人故需共
    同負擔祭祀費用，亦屬無據。是以，庚○○主張抵銷抗辯，均
    屬無據。
　⒊乙○○部分：
　  乙○○抗辯其支出系爭00號房屋105年度至106年度之地租各11
    萬4,136元、105年度至106年度房屋稅各1,302元以及長達70
    餘年之維修費及管理費，又因有收入需多繳健康稅2%，故多
    繳租賃稅及補充健康稅14萬4,000元，上開費用均得請求原
    告給付，並以上開債權供抵銷（本院卷第179頁），並提出
    地租及房屋稅繳納收據為證（本院卷三第45頁至第55頁）。
    壬○○同意乙○○得就上開各11萬4,136元之地租及各1,302元之
    地租及房屋稅，於1/18範圍內供抵銷（因彼時壬○○仍與其餘
    原告公同共有系爭房屋應有部分1/6），其餘部分則均否認
    （本院卷第189頁）。經查：
　⑴乙○○於105年5月25日至107年3月7日間繳納系爭68號房屋105
    年度至106年度之地租及房屋稅，有上揭收據可參，且為原
    告所不爭執，壬○○同意按潛在應有部分比例1/18為返還，並
    同意乙○○以此債權供抵銷，辛○○及甲○○○經追加為原告後亦
    未表示反對，應認本件乙○○得對原告按彼時應有部分比例即
    公同共有1/6範圍內，請求原告返還地租及房屋稅，故乙○○
    對原告享有返還地租及房屋稅債權3萬8,479元【計算式：（
    114,136＋114,136＋1,302＋1,302＝230,876）×1/6＝38,479】，
    並以此債權供抵銷。至乙○○雖抗辯得請求原告3人負擔上開
    地租及房屋稅總額並以此債權為抵銷，然原告3人既僅為繼
    承人或共有人之一，不應全額負擔，乙○○此部分抗辯則屬無
    據。
　⑵乙○○雖另主張原告應給付其長達70餘年之維修費及管理費，
    又因有收入需多繳健康稅2%等語。惟經本院曉諭乙○○應提出
    維修費及管理費之具體數額及證據（本院卷三第179頁），
    乙○○至本院言詞辯論終結日前仍未提出，健康稅2%部分，乙○○亦未說明原告需給付此等費用之依據，乙○○既無法證明其
    對原告享有返還維修費、管理費及健康稅之債權，其接續主
    張以該等債權供抵銷，當屬無據。
　⑶從而，原告原得依據民法第179條規定請求乙○○給付8萬16元
    予原告3人，及自111年3月9日起至返還系爭00號房屋予全體
    共有人之日止，按月分別給付原告3人各556元，業如前述。
    經乙○○以對原告3人享有上開地租及房屋稅返還債權3萬8,47
    9元與原告上開不當得利債權抵銷後，原告僅得請求乙○○給
    付4萬1,537元予原告3人，及自111年3月9日起至返還系爭64
    號房屋予全體共有人之日止，按月分別給付原告3人各556元
    。
　⒋己○○等4人部分：
　　己○○等4人抗辯自104年至106年間應付之基地租金26萬5,768
    元均為己○○等人支出，己○○亦於105年7月間支出系爭66號房
    屋風災修繕費4萬1,000元，又曾支出系爭00號房屋鐵皮屋修
    繕費26萬元，其等得請求原告按其應有部分支出上開費用，
    己○○等4人各得向原告請求給付2萬3,615元｛計算式：【(265
    ,768＋41,000＋260,000)×1/6】÷4＝23,615｝等語（本院卷二第
    200頁、第333頁），並提出估價單及現場照片為證。壬○○同
    意依照1/18比例之基地租金抵銷（本院卷二第362頁），其
    餘均爭執。經查：
  ⑴己○○等4人給付104年自106年間系爭00號房屋之基地租金26萬
    5,768元，為原告所未爭執，且壬○○同意其應給付上開基地
    租金26萬5,768元按1/18之金額，並同意按此比例計算金額
    為抵銷（本院卷二第362頁），辛○○及甲○○○亦未爭執，應認
    己○○等4人得請求原告返還4萬4,294元（計算式：265,768元
    ×1/6＝44,294元），並以該債權供抵銷。
　⑵從而，原告原得依據民法第179條規定請求己○○等4人及戊○○
    連帶給付全體原告1萬5,429元及自111年3月9日起至清償日
    止，按週年利率5 ％計算之利息。經己○○等4人以上開基地租
    金返還債權與原告對其等不當得利返還債權為抵銷後，原告
    享有之不當得利返還債權業經全數抵銷而消滅，原告自不得
    再向己○○等4人為請求。經己○○等4人以上開債權供抵銷後已
    無被動債權存在，己○○等4人另抗辯以風災及鐵皮屋修繕費
    為主動債權供抵銷等情，即毋庸審酌。
四、基上，庚○○及乙○○係無權占用系爭64號、68號房屋，身為共
    有人之原告自得依據民法第767條、第821條規定請求庚○○及
    乙○○將上開房屋返還全體共有人。又庚○○、乙○○及許添貴均
    係無法律上原因於上述期間占用系爭00號、00號及00號房屋
    ，致原告受有損害，原告得依據民法第179條及繼承法律關
    係，請求庚○○給付10萬20元予原告3人，及自111年3月9日起
    至返還系爭64號房屋予全體共有人之日止，按月分別給付原
    告各556元、請求乙○○給付8萬16元予原告3人，及自111年3
    月9日起至返還系爭64號房屋予全體共有人之日止，按月分
    別給付原告各556元以及請求己○○等4人連帶給付全體原告1
    萬5,429元及自111年3月9日起至清償日止，按週年利率5 ％
    計算之利息，而乙○○、己○○等4人分別得以上開原告同意之
    基地租金既房屋稅返還債權3萬8,479元及基地租金返還債權
    4萬4,294元予以抵銷。
五、綜上所述，原告請求庚○○應將系爭00號房屋返還全體共有人
    ，並應給付原告10萬20元及自111年3月9日起至返還系爭00
    號房屋予全體共有人之日止，按月給付原告各556 元，以及
    請求乙○○應將系爭00號房屋返還全體共有人，並應給付原告
    4萬1,537元及自111年3月9日起至返還系爭00號房屋予全體
    共有人之日止，按月給付原告各556 元，為有理由，應予准
    許。原告逾此範圍之請求，為無理由，應予駁回。
六、本件事證已臻明確，兩造其餘攻擊防禦方法及所提證據，經
    審酌後認與判決之結果不生影響，爰不逐一論述，併此敘明
    。
七、本件原告勝訴部分係就民事訴訟法第427條第2項訴訟適用簡
    易程序所為被告敗訴之判決，依同法第389條第1 項第3款規
    定，應依職權宣告假執行。並依同法第392條第2項規定，依
    職權宣告被告如預供擔保，得免為假執行。
八、本件訴訟費用負擔之依據：民事訴訟法第79條、第85條第1
    項。　　
中　　華　　民　　國　　111 　年　　4 　　月　　29　　日
                  高雄簡易庭　法　　　官  林家伃
以上正本係照原本作成。
如對本判決上訴，須於判決送達後20日內向本院提出上訴狀。如
委任律師提起上訴者，應一併繳納上訴審裁判費。　　　　　　
　　　
中　　華　　民　　國　　111 　年　　5 　　月　　5 　　日
                             書  記  官   陳郁惠
附表一：許瑤遺產分割之應繼分比例
編號 繼承人 應繼分比例   說    明 1 乙○○ 1/6 許○○之繼承人為許○○、乙○○、許○○、許○○、許○○、許○○，其等協議分割由乙○○繼承○○遺產應繼分1/6 2 許○○ 1/6  3 許○○ 1/6  4 甲○○○ 公同共有1/6 左列4-6為○○之繼承人，公同共有代位繼承○○遺產應繼分1/6 5 辛○○   6 壬○○   7 姚  ○ 公同共有 1/6 左列7-10為黃○○之繼承人，與左列11-12公同共有繼承○○遺產應繼分1/6 8 姚○○   9 姚○○   10 姚○○   11 黃○○   12 黃○○   13 許○○ 公同共有1/6 左列13-17為○○應之繼承人，與左列15-21公同共有代位繼承○○遺產應繼分1/6 14 許○○   15 許○○   16 許○○   17 陳○○   18 許○○   19 許○○   20 許○○   21 許○○   22 庚○○   23 許○○   24 許○○   
附表二：系爭房屋權利範圍
編號 所有權人 權利範圍 1 乙○○ 11/24 2 辛○○ 1/18 3 壬○○ 1/18 4 甲○○○    1/18 5 黃○○ 1/18 6 黃○○ 1/18 7 姚○○ 1/54 8 姚○○ 1/54 9 姚○○ 1/54 10 許○○  公同共有1/6 11 許○○   12 許○○  13 庚○○  14 許○○  15 許○○  16 許○○  17 許○○  18 許○○       19 許○○  20 戊○○ 1/24 
附表三：原告請求不當得利金額
編號 占用人 占用期間 計算式 備註 1 庚○○ 103年12月11日起至108年12月11日（共5年） 按月給付1,668元×60月＝100,080元  2 乙○○ 105年4月3日至109年4月9日(共4年6日） 按月給付1,668元×48月＝80,064元 ⒈原告僅請求4年即48個月（卷二第339頁）。 ⒉105年4月3日為原告主張乙○○無權占用出租系爭68號房屋之日。 3 許○○ 104年4月9日至107年5月13（共3年又34日） 按月給付1,668元×37月＝61,716元 原告僅請求3年又1個月即37個月（卷二第339頁）。